臺灣高等法院民事判決　九十年度上易字第七七二號
　　　上　訴　人　乙○○
　　　　　　　　　丁○○○
　　　　　　　　　丙○○
　　　被上訴人　　甲○○
右當事人間損害賠償事件，上訴人對於中華民國九十年九月二十一日臺灣桃園地方法
院九十年度重訴字第二四二號第一審判決提起上訴，本院判決如左：
    主    文
上訴駁回。
第二審訴訟費用由上訴人負擔。
    事    實
甲、上訴人方面：
  壹、聲明：
    一、原判決不利上訴人部分廢棄。
    二、右廢棄部分被上訴人之訴駁回。
    三、如獲不利之判決，請准供擔保免為宣告假執行。
    四、第一、二審訴訟費用由被上訴人負擔。
  貳、陳述：
    一、依兩造所簽訂買賣契約第九條第二項及備註之文義觀之，兩造所簽訂之買賣
        契約已發生效力，如五年內即八十六年二月十日前被上訴人未能完成「分割
        共有物」、「遷移風水」等約定之條件，則就三二之二地號土地部分原已生
        效之買賣契約則失其效力，上訴人得將三二之二地號土地收回，原審認為兩
        造所約定為停止條件其見解實有未當之處。
    二、被上訴人在客觀上已無法完成兩造所約定之條件，被上訴人早已陷於給付不
        能之狀況，為解決共有物分割及風水遷移之難題，上訴人丙○○於八十四年
        三月二十四日與祭祀公業簽訂協議書另行支付新台幣（下同）八百萬以求解
        決被上訴人無法完成之條件，因此被上訴人陷於給付不能，雖於約定期限前
        上訴人另行以契約使他人完成系爭條件，上訴人根本無所謂以不正當之手段
        促使條件成就之問題。
    三、被上訴人在期限屆滿前並未完成契約所約定之二項行為，解除條件成就，係
        三二之二爭地號之土地部分之買賣契約失效，上訴人自得將系爭土地三二之
        二地號收回充當補償，縱事後上訴人雖將系爭土地轉賣第三人亦無給付不能
        之違約可言，上訴人自不負損害賠償。
    四、上訴人於原審先抗辯並無損害賠償之發生，其次抗辯縱有損害之發生則應依
        當事人之約定計算賠償，此乃訴訟之抗辯而非認諾，被上訴人顯有誤會。
乙、被上訴人方面：
  壹、聲明：
    一、駁回上訴。
    二、第二審訴訟費用由上訴人負擔。
  貳、陳述：
    一、祭祀公業潘壽賢與祭祀公業楊仕德共有座落平鎮市○○段之五筆土地，各持
        分二分之一。祭祀公業潘壽賢於通知祭祀公業楊仕德上述五筆土地持分賣給
        他人，祭祀公業楊仕德即於期限內函復願照通知價每坪七、○○○元優先承
        買，不料被「上訴人」搶先買去。上訴人所買之上述五筆土地中之第一０號
        及第三二之二地號二筆土地於八十一年二月十日轉賣給被上訴人，之後上訴
        人所有之其他三筆土地係與祭祀公業楊仕德共有，而被上訴人所承買之兩筆
        土地亦與祭祀公業楊仕德共有。系爭「分割事宜」就是指上訴人之其他三筆
        土地與其共有人祭祀公業楊仕德之間的分割，而與被上訴人所承買之土地無
        關，又祭祀公業楊仕德之二座風水亦在上訴人所分割的三筆土地中，所以系
        爭之「遷移風水」，與被上訴人承買土地完全不相關。由上可知「分割事宜
        」及「遷移風水」二項工作，應屬祭祀公業楊仕德（管理人）之事務，與前
        開兩筆土地之承買人無關。
    二、兩造談好買賣條件，並已簽契約之後，上訴人才臨時追加與本買賣契約無關
        之附條件，即上述之「分割事宜」及「遷移風水」二項工作。被上訴人當初
        曾表示不能接受，上訴人卻以如不能接受則不賣來要脅，被上訴人不得不接
        受，故兩造所簽訂的不動產買賣契約是不平等契約。
  三、被上訴人因他案被誣告（經判無罪確定）及被逼辭去管理人，與本件之契約
        履行無關，上訴人謂：「被上訴人於八十一年四月間即遭祭祀公業楊仕德以
        被上訴人私自以其個人名義與上訴人簽訂系爭買賣契約侵害祭祀公業權利為
        由，撤換管理人之資格‧‧」，並非實在。另共有土地之分管分割事宜及遷
        移風水二項工作均屬祭祀公業應辦事項在被上訴人承買系爭土地之前，即已
        由派下員會議決議交由管理人執行。在進行中間換管理人，後任者自當照執
        行，除非派下員會議有變更之決議。此為一般機關團體之常規。
    四、買賣契約第九條約定「甲方為祭祀公業楊仕德之管理人…」乙節，只是表示
        當時被上訴人是兼任公業管理人之事實狀況，以便利接下與本件買賣契約無
        關之附條件，原文並無上訴人所謂之「必須」二字，亦無上訴人所謂之「甲
        ○○個人」等字，兩造簽訂之契約條文怎可事後任意加字而加以解釋？原簽
        契約亦無必須由被上訴人個人完成始算數的約定。如上訴人認為系爭二項工
        作係基於公業與上訴人另訂協議書所應負擔之義務，而非基於承擔前任管理
        人甲○○個人與上訴人所訂契約之義務。則上訴人之行為顯已違反民法第一
        ○○條，本件上訴人於約定之五年期限未屆滿前一地兩賣，又以不正當行為
        致使被上訴人無法完成二項工作，侵害被上訴人系爭土地之所有權及土地上
        漲應得之利益，上訴人當然應負賠償之責任。
    理    由
一、被上訴人起訴主張：伊於八十一年二月十日向上訴人丁○○○、乙○○及丙○○
    購買其坐落桃園縣平鎮市○○段第一０及三二之二地號土地，應有部分各二分之
    一（其中三二之二地號土地原為訴外人曾茂松所有，於八十一年二月二十八日變
    更為上訴人丙○○所有），約定總價金一千三百五十一萬四千元，伊已付清價金
    ，惟上訴人竟於立約日起五年內即八十六年二月十日之前將系爭三二之二號土地
    轉賣予他人，顯屬違反契約陷入給付不能，應負債務不履行之損害賠償責任，而
    依買賣契約第十條之約定，伊可向上訴人請求已受領價金四十五萬八千元二倍即
    九十一萬六千元之損害等語，爰求為命上訴人給付伊九十一萬六千元及自起訴繕
    本送達翌日起至清償日止，按年息百分之五計算之利息之判決（被上訴人逾上開
    金額本息之請求，業經原審為被上訴人敗訴之判決，被上訴人未聲明不服）。
    上訴人則以：買賣契約內所約定之共有物分割及遷移兩座風水二項工作係上訴人
    見被上訴人被撤換祭祀公業楊仕德管理人資格，而刑事部分又判處有罪，勢必無
    法以管理人之身分來取得祭祀公業派下員之同意及所需證件，而認客觀上被上訴
    人已無從達成兩造所約定之條件，陷於給付不能之狀況，始於八十四年三月二十
    四日另以八百萬元代價，由訴外人楊仕德祭祀公業管理人楊高君完成。退萬步言
    ，縱認被上訴人確實完成契約所約定之工作，上訴人違約一物二賣應負損害賠償
    責任，亦應優先適用契約所定之損害賠償方式等語，資為抗辯。
二、被上訴人主張其於八十一年二月十日向上訴人丁○○○、乙○○及丙○○購買坐
    落於桃園縣平鎮市○○段第一０及三二之二地號土地，應有部分各二分之一（其
    中三二之二地號土地原為訴外人曾茂松所有，於八十一年二月二十八日變更為上
    訴人丙○○所有），約定總價金一千三百五十一萬四千元，價金已付清，而上訴
    人於契約約定於立約日起五年內即八十六年二月十日之前即將系爭三二之二號土
    地轉賣予他人之事實，業據其提出買賣契約書、支票、土地登記謄本為證，且為
    上訴人所不爭執，堪信為真實。
三、按物之出賣人，負交付其物於買受人，並使其取得該物所有權之義務；又因可歸
    責於債務人之事由，致給付不能者，債權人得請求賠償損害，民法第三百四十八
    條第一項、第二百二十六條第一項分別定有明文。查被上訴人已付清全部買賣價
    金，上訴人依法即負有使被上訴人取得系爭土地所有權之義務，惟上訴人於買賣
    契約成立後，為二重買賣，並於八十五年八月十五日將系爭三二之二號土地之所
    有權移轉登記於後之買受人劉世棨，有土地登記謄本可稽，則移轉系爭三二之二
    號土地所有權於被上訴人之義務即屬給付不能，被上訴人自得對於出賣人即上訴
    人請求賠償損害（最高法院三十年上字第一二五三號判例可資參照）。
四、上訴人雖辯稱被上訴人於訂約後被撤換祭祀公業楊仕德管理人資格，客觀上已無
    從達成兩造所約定之共有物分割及遷移兩座風水二項工作，而陷於給付不能之狀
    況，故上訴人另以八百萬元代價，由訴外人楊仕德祭祀公業管理人楊高君完成該
    二項工作等語。惟查：
  (一)買賣契約第九條第二項及備註內分別約定「甲方（指被上訴人）為祭祀公業楊仕
    德管理人，分割事宜由甲方負責於立約日內起五年內備妥．．．等共有物分割所
    需證件，如未能於八十六年二月十日前備妥，甲方同意承購之三二之二地號土地
    持分二分之一由乙方（指上訴人）收回允當補償」、「．．．甲方應負責將該風
    水遷移他處．．．如未能於五年內遷時，甲方亦同意將承購之三二之二地號土地
    回復乙方所有」，依此約定，如被上訴人未能於立約日起五年內，即八十六年二
    月十日前完成「分割共有物」及「風水遷移」兩項工作，被上訴人始負有將系爭
    三二之二地號土地回復予上訴人所有之義務；換言之，上訴人須於五年期限屆滿
    後而被上訴人又未完成該兩項約定之工作，始得免除移轉系爭三二之二號土地所
    有權予被上訴人之義務。
  (二)查上訴人於前述五年之期限屆滿前，將系爭三二之二號土地所有權另出賣移轉予
    第三人，此為上訴人所不爭執，雖被上訴人於兩造簽約後被撤換祭祀公業楊仕德
    管理人資格，然上訴人並未舉證證明被上訴人不具管理人資格即無從於約定期限
    內完成前開兩項工作，自難認客觀上被上訴人已無從完成兩造所約定之二項工作
    ，而陷於給付不能之狀況。而兩造既就約定之兩項工作定有履行期間，上訴人丙
    ○○卻又於約定之八十六年二月十日期限屆至前，即在八十四年三月二十四日在
    未通知被上訴人之情形下，另行與訴外人祭祀公業楊仕德管理人楊高君簽訂協議
    書，協議分管分割及遷移風水之條件（見原審卷第三七、三八頁），並於前述五
    年之期限屆滿前依該協議履行完畢，故本件被上訴人依約應負之給付義務－「分
    割共有物」及「遷移風水」即因而免除。
  (三)兩造所約定之兩項工作既已於約定之履行期間內完成，則不論該工作是否由被上
    訴人本人親自所完成，上訴人均不得免除移轉系爭三二之二號土地所有權予被上
    訴人之義務，故上訴人所辯並不足採。
五、次按，負損害賠償責任者，除法律另有規定或契約另有定外，應回復他方損害發
    生前之原狀，民法第二百一十三條定明文。經查兩造於買賣契約第十條約定：「
    乙方（指上訴人）如有悔約不照本約履行買賣或中途發生糾葛致不能出賣則應將
    受價款盡還甲方收回再賠同額予甲方收入藉償損失並解除本契約不得異議」，是
    兩造已於契約中約定損害賠償之方式，復無其他法律特別之規定，自應以契約之
    約定為依據。又被上訴人向上訴人購買系爭三二之二地號土地之價金為每坪一萬
    元，買受面積為四五．八三坪，總價金為四十五萬八千元，此為兩造所不爭執（
    見原審卷第一四五、一五一、一五六頁），從而，上訴人辯稱，依前開約定計算
    ，被上訴人可向上訴人請求賠償之金額為九十一萬六千元，應堪採認。
六、末按「數人負同一債務，明示對於債權人各負全部給付之責任者，為連帶債務。
    無前項之明示時，連帶債務之成立，以法律有規定為限。」民法第二百七十二條
    定有明文。本件上訴人三人既未明示對被上訴人各負全部給付之責任，亦無其他
    法律規定共同出賣人應負連帶責任，是被上訴人請求上訴人應負連帶賠償責任，
    於法無據，惟系爭買賣契約既係上訴人三人共同與被上訴人簽訂，而上訴人對被
    上訴人所負移轉土地所有權之給付又已不能，上訴人三人對被上訴人因而所受之
    損害，自應共同負責賠償。
七、綜上所述，本件被上訴人本於債務不履行請求上訴人賠償其損害，於上訴人共同
    給付被上訴人九十一萬六千元及其中上訴人乙○○自九十年五月二十六日起，其
    餘上訴人自九十年五月二十四日起，並均至清償日止，按年息百分之五之計算之
    利息之範圍內為有理由，應予准許。原審就此部分判命上訴人等如數給付，於法
    並無違誤。上訴意旨指摘原判決此部分不當，求予廢棄改判，為無理由，應予駁
    回。
八、上訴人雖陳明願供擔保，聲請宣告免為假執行，惟查上訴人敗訴部分，業經原審
    定擔保金宣告免為假執行，本院自無再宣告免為假執行之必要；又本件判決之基
    礎已臻明確，兩造其餘之攻擊、防禦方法及舉證，經審酌與判決之結果無影響，
    爰不予以一一論述，併此敘明。
九、據上論結，本件上訴為無理由，爰判決如主文。
中　　　華　　　民　　　國　　九十一　　年　　　三　　　月　　十三　　　日
                                        民事第三庭
　　　　　　　　　　　　　　　　　　　　　　審判長法　官　張　宗　權
　　　　　　　　　　　　　　　　　　　　　　　　　法　官　吳　秀　美
　　　　　　　　　　　　　　　　　　　　　　　　　法　官　蕭　艿　菁
右正本係照原本作成。
不得上訴。
中　　　華　　　民　　　國　　九十一　　年　　　三　　　月　　十四　　　日
　　　　　　　　　　　　　　　　　　　　　        書記官　尤　峰　惠
